臺灣板橋地方法院刑事判決　　　　　　 95年度交易字第569號
公　訴　人　臺灣板橋地方法院檢察署檢察官
被　　　告　乙○○
上列被告因過失傷害案件，經檢察官提起公訴（95年度偵字第15
362 號），本院判決如下：
    主  文
乙○○因過失傷害人，處有期徒刑肆月，如易科罰金，以佰元
折算壹日。
    事  實
一、乙○○於民國95年1 月25日7 時5 分許，駕駛車號LZ-0096
    號自用小客車，自臺北縣板橋市○○路○ 段38巷156 弄36號
    前凹入之空地駛出，欲左轉進入該156 弄之巷道往龍興街方
    向行駛，本應注意起駛前應顯示方向燈，注意前後左右有無
    障礙或車輛行人，應讓行進中之車輛行人優先通行，並應注
    意車前狀況，隨時採取必要之安全措施，而依當時天候陰，
    日間有自然光線，道路乾燥、無缺陷，視距左前方有房屋阻
    擋等情，並無不能注意之情事，竟疏未注意左前方行車視線
    遭房屋阻擋，在車前狀況不明之情形下，猶貿然自路旁凹入
    之空地駛出，適甲○騎乘車號P63-561 號重型機車往僑中一
    街方向直行於該156 弄巷道，行經該空地前方道路之際，甲
    ○所騎機車之右側車身，遭乙○○所駕車輛之前車頭所撞擊
    ，造成甲○人車倒地，受有右側第4 及第5 腳掌開放性骨折
    合併嚴重撕裂傷皮膚缺損及壞死、右髕骨骨折、右足外踝骨
    折等傷害；乙○○於肇事後，在犯罪未被有偵查權之機關或
    公務員發覺前，留在現場並主動向據報前來處理之員警表明
    係肇事者而自首，願接受裁判。
二、案經乙○○自首暨甲○訴由臺北縣政府警察局板橋分局報告
    臺灣板橋地方法院檢察署檢察官偵查起訴。
    理  由
一、證據能力：
    本案以下所引用之證據，檢察官及被告乙○○於本院調查證
    據時均無異議（見本院卷第132 、133 頁），且本院審酌該
    證據作成之情況，並無違法取證或陳述人非基於自由意願所
    為陳述之瑕疵，認為均適於為本案認定事實之依據，依刑事
    訴訟法第159 條之5 第2 項之規定，均有證據能力，合先敘
    明。
二、訊據被告固坦承於前開時地，駕車自該空地駛出等情，惟矢
    口否認有何過失傷害之犯行，辯稱：伊當時車輛已完全停住
    ，並非伊撞到告訴人甲○，由告訴人傷在右腳底，可知係告
    訴人騎車自行偏過來，勾到伊前車頭保險桿之勾子，自己撞
    車倒地而受傷云云。惟查：
  (一)上揭犯罪事實，業據告訴人於警詢、偵查及本院審理時指訴
    明確，並有道路交通事故調查報告表（一）、（二）、道路
    交通事故現場草圖、道路交通事故現場圖、道路交通事故肇
    事人自首情形紀錄表各1 紙、現場照片16張附卷可稽（見95
    年度偵字第15362 號偵查卷〈下稱偵查卷〉第10至19、25至
    32頁）。而按起駛前應顯示方向燈，注意前後左右有無障礙
    或車輛行人，並應讓行進中之車輛行人優先通行；又汽車行
    駛時，駕駛人應注意車前狀況，並隨時採取必要之安全措施
    ，道路交通安全規則第89條第1 項第6 款、第94條第2 項分
    別定有明文。查被告駕車自路旁凹入之空地駛出，自應注意
    上開安全規定，且當時天候陰，日間有自然光線，道路乾燥
    、無缺陷，左前方有房屋阻擋等情，亦有現場照片及道路交
    通事故調查報告表（一）存卷可稽，被告並非不能注意及此
    ，其於起駛前，竟疏未注意左前方行車視線遭房屋阻擋，在
    車前狀況不明之情形下，猶貿然起步行駛，以致肇事，足認
    被告對本件車禍之發生顯有過失甚明。且本件交通事故經送
    請臺灣省臺北縣區車輛行車事故鑑定委員會鑑定結果，亦認
    被告駕駛自用小客車，路外駛入道路未讓行進中車輛先行，
    為肇事主因，再經臺灣省車輛行車事故覆議鑑定委員會覆議
    同原鑑定意見等情，有臺灣省臺北縣區車輛行車事故鑑定委
    員會95年7 月5 日北縣鑑字第950786號鑑定意見書1 件、臺
    灣省車輛行車事故覆議鑑定委員會95年8 月29日府覆議字第
    0950200484號函1 件佐卷可憑（見偵查卷第58至59頁、本院
    卷第29頁），益徵被告對本件車禍之發生確有過失無疑。至
    鑑定意見雖認告訴人騎車未注意車前狀況，為肇事次因等語
    ，然依告訴人於本院審理時結證所稱：我騎機車在路邊直行
    ，被告從我的右手邊的巷子內出來，那個路邊好像有停車場
    ，他從停車場開出來，車頭撞到我的機車，我就倒地等語（
    見本院卷第129 頁），顯見告訴人係直行於道路上，為直行
    之行進中之車輛，而被告則係停放於路邊，準備行駛之起步
    車無疑；再由現場照片所示之被告、告訴人之車損及告訴人
    遺留於道路上之血跡觀之，可知本件車禍之發生，係由被告
    所駕車輛之前車頭撞擊告訴人機車之右側車身，益見告訴人
    之機車於肇事前即已直行至被告所駕車輛之前方，足徵屬直
    行車之告訴人自應已注意車前狀況，始能行至被告前方，是
    前開鑑定意見認告訴人騎車未注意車前狀況，為肇事次因之
    詞，顯與事證不符，尚有誤會，併此指明。
  (二)再者，告訴人確因本件車禍受有右側第4 及第5 腳掌開放性
    骨折合併嚴重撕裂傷皮膚缺損及壞死、右髕骨骨折及右足外
    踝骨折等傷害，亦有亞東紀念醫院診斷證明書1 紙及同院96
    年1 月26日亞歷字第0966410061號函暨告訴人之相關病歷資
    料在卷可憑（見偵查卷第24頁、本院卷第39至120 頁），顯
    見被告之過失行為與告訴人所受傷害結果間，具有相當因果
    關係。
  (三)被告雖辯稱：伊當時車輛已完全靜止，且由告訴人傷在右腳
    底，可知係告訴人騎車撞到伊之車輛，並非伊撞到告訴人云
    云。然依被告於肇事之初，為警詢問時已坦承：肇事當時行
    車速度不到5 公里（每小時）之語觀之（見偵查卷第5 頁）
    ，顯見被告於肇事當時，車輛仍在向前行進之情甚明，是被
    告翻詞辯稱當時車輛已完全靜止云云，無非事後圖卸之詞，
    難以採信。再依現場照片觀之，可知告訴人所騎機車之右側
    車身呈嚴重破裂，被告所駕車輛之右前方保險桿亦有破裂凹
    陷之情，有現場照片在卷可考（見偵查卷第29至32頁），並
    參以告訴人因此所受之傷害為右側第4 及第5 腳掌開放性骨
    折合併嚴重撕裂傷皮膚缺損及壞死、右髕骨骨折及右足外踝
    骨折等傷害，亦有亞東紀念醫院診斷證明書1 紙佐卷可考（
    見偵查卷第24頁），足見當時撞擊力道之大，始造成告訴人
    連車帶人倒地，右腳並遭車輛壓斷甚明。苟如被告所言其車
    輛係處於停止狀態，何以造成如此大之撞擊？足徵被告所辯
    核與常情不符，無可採信。
  (四)綜上所述，被告所辯，無非卸責之詞，難以採信。本案事證
    明確，被告犯行，洵堪認定，應依法論科。
三、按行為後法律有變更者，適用行為時之法律。但行為後之法
    律有利於行為人者，適用最有利於行為人之法律，刑法第2
    條第1 項定有明文（刑法第2 條係規範行為後法律變更所生
    新舊法律比較適用之準據法，是刑法第2 條本身雖經修正，
    但該條文既屬適用法律之準據法，本身尚無比較新舊法之問
    題，應逕適用裁判時之刑法第2 條規定以決定適用之刑罰法
    律）。又比較時應就罪刑有關之共犯、未遂犯、想像競合犯
    、牽連犯、連續犯、結合犯，以及累犯加重、自首減輕暨其
    他法定加減（如身分加減）與加減例等一切規定，綜其全部
    罪刑之結果而為比較（最高法院95年第8 次刑事庭會議一、
    (四)之決議要旨參照）。查被告行為後，刑法第33條第5 款有
    關罰金之最低數額及第62條有關自首等規定，業於94年2 月
    2 日修正公布，自95年7 月1 日起施行，茲就比較情形分述
    如下：
  (一)刑法第33條第5 款有關罰金之最低數額部分，刑法分則編各
    罪所定罰金之貨幣單位原為銀元，修正前刑法第33條第5 款
    規定：「罰金：（銀元）1 元以上」，而銀元與新臺幣間之
    折算，依現行法規所定貨幣單位折算新臺幣條例規定，以銀
    元1 元折算新臺幣3 元；修正後刑法第33條第5 款則規定：
    「罰金：新臺幣1,000 元以上，以百元計算之」；經比較修
    正前、後之規定，修正後刑法第33條第5 款所定罰金之最低
    數額，較之修正前提高，自以修正前刑法第33條第5 款規定
    有利於被告。
  (二)刑法第62條有關自首之規定，行為時即修正前刑法第62條規
    定：「對於未發覺之罪自首而受裁判者，減輕其刑。但有特
    別規定者，依其規定」；裁判時即修正後刑法第62條則規定
    ：「對於未發覺之罪自首而受裁判者，得減輕其刑。但有特
    別規定者，依其規定」，亦即自首之法律效果由修正前之「
    應」減輕其刑，修正為「得」減輕其刑，自屬法律變更，應
    比較新舊法，經比較修正前、後之規定，以修正前之規定，
    較有利於被告。
  (三)綜合上述各條文修正前、後之比較，可知修正前、後之規定
    ，就罰金之最低數額，由修正前之銀元1 元即新臺幣3 元，
    修正提高為新臺幣1,000 元，且就自首而言，由修正前之應
    減輕其刑，修正為得減輕其刑，可知修正後之規定，均顯然
    不利於被告，揆諸前揭最高法院決議所揭示之罪刑綜合比較
    原則，依刑法第2 條第1 項前段之規定，自應整體適用行為
    時即修正前之規定處斷。
  (四)又按行為後刑法條文經修正，惟無有利、不利情形，應適用
    裁判時法，亦即如新舊法處罰之輕重相同，即無比較適用之
    問題，非刑法第2 條所指之法律有變更，即無該條之適用，
    應依一般法律適用原則，適用裁判時法（最高法院於95年11
    月7 日第21次刑事庭會議決議要旨參照）。是被告行為後，
    刑法施行法亦於95年6 月14日修正增訂第1 條之1 （有關罰
    金之最高數額），並自95年7 月1 日起施行，而修正前之刑
    法分則編有關罰金之貨幣單位係銀元（銀元與新臺幣之折算
    比例為一比三），且依刑法分則編應處罰金者，應適用罰金
    罰鍰提高標準條例第1 條、第5 條規定，就72年6 月26日前
    修正之刑法條文，罰金數額提高2 至10倍，其後修正者則不
    提高倍數；而修正刑法施行後，因刑法第33條第5 款所定罰
    金之貨幣單位，經修正為新臺幣後，刑法分則各罪所定罰金
    之貨幣單位亦應配合修正為新臺幣，為使刑法分則編各罪所
    定罰金之最高數額與刑法修正前趨於一致，乃增訂刑法施行
    法第1 條之1 ：「中華民國94年1 月7 日刑法修正施行後，
    刑法分則編所定罰金之貨幣單位為新臺幣。94年1 月7 日刑
    法修正時，刑法分則編未修正之條文定有罰金者，自94年1
    月7 日刑法修正施行後，就其所定數額提高為30倍。但72年
    6 月26日至94年1 月7 日新增或修正之條文，就其所定數額
    提高為3 倍」。是以，被告所犯刑法第284 條第1 項之過失
    傷害罪，有罰金刑之處罰，且該條文於94年1 月7 日刑法修
    正時未經修正，亦未於72年6 月20日至94年1 月7 日間修正
    過，依增訂刑法施行法第1 條之1 規定，其罰金以新臺幣為
    單位，數額應提高30倍，此與修正前之罰金以銀元為單位，
    適用罰金罰鍰提高標準條例第1 條規定，應提高10倍，再經
    折算為新臺幣（銀元與新臺幣之折算比例為一比三），換算
    結果，亦為30倍。是以，刑法施行法第1 條之1 施行後，罰
    金刑貨幣單位雖有「銀元」、「新臺幣」之更異，惟適用結
    果之罰金額度則無二致，就罰金法定刑提高之「刑罰權規範
    內容」並無利或不利變更，此部分亦不生新舊法之比較問題
    ，惟應適用具特別法及準據法（刑法施行法第1 條之1 第1
    項具有準據法性質）之刑法施行法第1 條之1 規定（據上論
    斷併引刑法施行法第1 條之1 第1 項、第2 項前段）（參照
    臺灣高等法院暨所屬法院95年法律座談會刑事類提案第16、
    19號法律問題），附此敘明。
四、核被告所為，係犯刑法第284 條第1 項之過失傷害罪。被告
    於車禍發生後，在犯罪未被有偵查權之機關或公務員發覺前
    ，留在現場並主動向據報前來處理之員警表明係肇事者而自
    首，願接受裁判之情，業據被告於警詢時自承在卷，並有道
    路交通事故肇事人自首情形紀錄表1 紙附卷可稽（見偵查卷
    第19頁），符合自首要件，應依修正前刑法第62條前段規定
    ，減輕其刑。爰審酌被告並無前科，有臺灣高等法院被告前
    案紀錄表在卷可佐，素行尚佳，然於駕車起步時，有未注意
    前方路況之過失，以致肇事發生車禍，又迄未與告訴人達成
    和解，兼衡告訴人所受傷害之情形及被告犯罪後否認犯行之
    態度等一切情狀，量處如主文所示之刑（依最高法院95年度
    第8 次刑事庭會議決議六、(一)之意旨，新刑法第57條之規定
    ，為法院就刑之裁量審認標準見解之明文化，非屬法律之變
    更，無新舊法比較適用之問題）。末按刑法第41條有關易科
    罰金之折算標準之規定，亦經修正，而此乃屬科刑規範事項
    之變更，其折算標準為裁判時所應諭知，自有就新舊法規定
    比較之必要。而按比較修正前後之易科罰金折算標準，以95
    年7 月1 日修正公布施行前之規定，較有利於被告，應依刑
    法第1 條第1 項前段，適用修正前刑法第41條第1 項前段規
    定，定其折算標準，始稱適法。又比較新舊法，修正後之易
    服勞役折算標準固較有利於被告，但其勞役期限，則以修正
    前之規定較有利於受刑人，自應依刑法第2 條第1 項規定，
    分別適用最有利於行為人之法律（最高法院95年度臺上字第
    5125號判決要旨參照）。亦即，就易刑處分之比較適用，不
    在論罪部分之整體比較適用範圍，可自行比較適用較有利於
    行為人之易刑處分（亦可參照臺灣高等法院暨所屬法院95年
    法律座談會刑事類提案第3 、4 號法律問題）。行為時即修
    正前刑法第41條第1 項前段規定：「犯最重本刑為5 年以下
    有期徒刑以下之刑之罪，而受6 個月以下有期徒刑或拘役之
    宣告，因身體、教育、職業、家庭之關係或其他正當事由，
    執行顯有困難者，得以1 元以上3 元以下折算1 日，易科罰
    金」，而被告行為時之易科罰金折算標準，依修正前罰金罰
    鍰提高標準條例第2 條前段（現已刪除）規定，就其原定數
    額提高為100 倍折算1 日，則被告行為時之易科罰金折算標
    準，應以銀元300 元折算1 日，經折算為新臺幣後，應係以
    新臺幣900 元折算為1 日。裁判時即修正後刑法第41條第1
    項前段則規定：「犯最重本刑為5 年以下有期徒刑以下之刑
    之罪，而受6 個月以下有期徒刑或拘役之宣告者，得以新臺
    幣1,000 元、2,000 元或3,000 元折算1 日，易科罰金」，
    比較修正前、後之易科罰金折算標準，以行為時即修正前之
    規定，較有利於被告，依刑法第2 條第1 項前段之規定，應
    適用修正前刑法第41條第1 項前段、修正前罰金罰鍰提高標
    準條例第2 條前段之規定，諭知易科罰金之折算標準，以示
    懲儆。
據上論斷，應依刑事訴訟法第299 條第1 項前段，刑法第2 條第
1 項前段、第284 條第1 項、修正前刑法第62條前段、第41條第
1 項前段，修正前罰金罰鍰提高標準條例第2 條，刑法施行法第
1 條之1 第1 項、第2 項前段，判決如主文。
本案經檢察官郭季青到庭執行職務。
中　　華　　民　　國　　96　　年　　2 　　月　　27　　日
                  交通法庭    審判長法  官  許必奇
                                    法  官  曾正耀
                                    法  官  鄧雅心
以上正本證明與原本無異。
如不服本判決應於送達後10日內向本院提出上訴狀。
                                    書記官　王小芬
中　　華　　民　　國　　96　　年　　2 　　月　　27　　日
附錄本案論罪科刑法條
中華民國刑法第二百八十四條
因過失傷害人者，處六月以下有期徒刑、拘役或五百元以下罰金
，致重傷者，處一年以下有期徒刑、拘役或五百元以下罰金。
從事業務之人，因業務上之過失傷害人者，處一年以下有期徒刑
、拘役或一千元以下罰金，致重傷者，處三年以下有期徒刑、拘
役或二千元以下罰金。
